【裁判字號】    87,上易,32
【裁判日期】    890523
【裁判案由】    侵權行為損害賠償
【裁判全文】
臺灣高等法院臺南分院民事判決  八十七年度上易字第三二號
      上  訴  人  甲○○
      被  上訴人  丙○○
      訴訟代理人  乙○○
右當事人間請求侵權行為損害賠償事件，上訴人對於中華民國八十七年五月二十五日
臺灣臺南地方法院第一審判決（八十六年度訴字第一二八六號），提起上訴，並為擴
張請求，本院判決如左：
      主      文
原判決關於駁回上訴人後開第二項之訴及命負擔訴訟費用之裁判，均廢棄。
右廢棄部分，被上訴人應再給付上訴人新台幣柒仟玖佰零伍元及自民國八十六年四月
十五日起至清償日止，按年息百分之五計算之利息。
上訴人其餘上訴及擴張之訴均駁回。
第一（確定部分除外）、二審訴訟費用由被上訴人負擔百分之一，餘由上訴人負擔。
擴張之訴訟費用由上訴人負擔。
上訴人假執行之聲請（含擴張之訴部分）聲請駁回。
      事      實
甲、上訴人方面：
  一、聲明：求為判決：（一）原判決關於駁回上訴人後開第二項之訴部分廢棄。（
      二）被上訴人應再給付上訴人新台幣（下同）一百三十六萬一千八百二十元，
      及自民國八十六年四月十五日起至清償日止，按年息百分之五計算之利息。（
      三）第一、二審訴訟費用由被上訴人負擔。（四）願供擔保，請准宣告假執行
      。
  二、陳述：除與原判決記載相同者，予以引用外，補稱：
  （一）按上訴人陸續治療所支出之醫藥費，均是因本件車禍所引起之後遺症，如果
        未發生本件車禍，又因被上訴人惡劣之傷害，於發生車禍後，又傷害上訴人
        骨折之右手，由於其心態之可惡，而造成上訴人至今已成殘廢之情形，上訴
        人根本不會發生腰椎退化併左側坐骨神經痛以及骨漿不生，手無力，肩關節
        病變及無法上舉終日疼痛，致無法工作之情形，因此，嗣後支出之醫藥費，
        與本件車禍絕對有因果關係。而原審所採之鎖骨骨折三至六個月即可復原，
        乃一般正常情形，與上訴人之情形不同，故不能採用原審見解。若非被上訴
        人之惡意傷害，上訴人不會造成今日之情形，上訴人未請求被上訴人負全責
        已屬寬容，而被上訴人一再無理指責，亦不查問詳情，關心復原狀況，造成
        上訴人精神及肉體雙重折磨。原審關於醫藥費之計算有誤，少算五一、八五
        三元，而上訴人陸續已支出之醫藥費如下：
      (一)中華堂國術館五、０００元，全慶中醫診所六、四八０元，中央健康保險局
        （下稱健保局）五、九九五元，行政院衛生署（原屬台灣省）台南醫院（下
        稱台南醫院）八、三０一元，財團法人奇美醫院（下稱奇美醫院‧未含健保
        代付）為二、一七三元，財團法人台灣基督長老教會新樓醫院（下稱新樓醫
        院‧未含健保代付）五一０元，國立成功大學醫學院附設醫院（下稱成大醫
        院）三七、八五一元，以上合計為七四、三七０元，扣除拿錯之翁陽一六０
        元，證書費三三０元，中華堂國術館五、０００元，被上訴人應賠償六八、
        八八０元。
      (二)奇美醫院健保代付之醫藥費三、三二三元，新樓醫院健保代付之醫藥費一、
        四四二元，由於健保代付之醫藥費係上訴人繳交保險之代價，被上訴人不能
        主張減免，仍應負賠償之責。
      (三)自八十七年一月起上訴人新增之各項醫療費用，奇美醫院為一０、五八三元
        ，健保局三八二元，全慶中醫診所九、六六０元，成大醫院三、三一五元，
        台南醫院五、三一八元。
        右列(二)＋(三)之醫藥費合計三四、０二０元。
      (四)綜右所述，被上訴人應賠償之醫藥費如下：
      1.右開(一)部分：六八、八八０元。
      2.右開(二)＋(三)部分：三四、０二三元。
      3.將來開刀取出固定鋼釘之費用部分：一五、０００元。
        右開1.＋2.＋3.合計為一一七、八０三元（應為一一七、九０三元），扣除
        原審已准許之五二、五二八元，被上訴人尚應賠償醫藥費六五、二七五元。
        惟因上訴人繼續治療至八十八年十二月止，因繼續治療而有支出醫藥費用，
        故關於醫藥費用合計請求被上訴人應再賠償九八六、八二０元。
  （二）上訴人被撞成傷，健保局所支付之醫療費用，係上訴人所支付健保費用後應
        得之代價，上訴人與健保局間係保險契約關係，此與上訴人基於侵權行為之
        法律關係，請求被上訴人給付醫療費用，各為不同之請求權基礎，豈能混為
        一談。至於全民健康保險法第八十二條之規定，係健保局取得向強制汽車責
        任險保險人請求給付之法律依據，此仍與被上訴人（加害人）依民法之規定
        ，應對於上訴人（被害人）負損害賠償責任有別，何況法律並未明文規定，
        健保局支付被害人之醫療費用部分，被害人不得再依民法規定向加害人請求
        ，故被上訴人抗辯受害人就健保局代付醫療費部分之損害賠償請求權，已移
        轉給健保局，不得再向加害人請求云云，顯然誤解法令，殊無足採。又就診
        婦產科而支出之醫療費用，係因上訴人骨漿生成癒合較慢，經遵醫囑另就診
        婦產科取得荷爾蒙食用，以免骨質流失造成無法癒合，因此該部分醫療費用
        是屬必需。而德和中醫診所、溫外骨科、全慶中醫診所之醫師均為有照醫師
        ，所為之醫療行為均屬必要。
  （三）工作損失部分：
      (一)關於損失工件部分，上訴人係每套完工後向工廠收代工費二百五十元，上訴
        人僱用李許英微、王吳碧玉、鄭美足等三人，每套工資是付員工一百九十元
        ，上訴人則是賺取價差部分，其中李許英微每月約九千元，王吳碧玉約一萬
        二千元，鄭美足約九千元，另上訴人本人之工作量每月約一百三十套以上，
        至少收入三萬二千五百元。
      (二)依證人李許英微及王吳碧玉二人所證，上訴人代工部分所得之佣金（價差）
        合計為二萬一千元，再加上鄭美足之部分，即有三萬元以上，而上訴人自行
        工作之收入約三萬二千五百元以上，二者合計為六萬二千五百元以上，原審
        認定每月收入僅三萬元，與事實不符，應以每月六萬二千五百元為計算基礎
        。
      (3)上訴人於八十五年十月十五日至八十六年二月十五日請人看護，足以證明不
        能工作，八十六年二月十五日以後因骨漿不生，手無力，根本無法工作，因
        而於八十六年五月二十六日再度進成大醫院開刀，因已超過骨漿生成之時限
        （三個月），所以又補骨，故情況較差，又年紀較大，故比較緩長成，等了
        一年，骨漿始長好，但卻變成冷凍肩，手之機能一直無法恢復，始於八十七
        年八月二十八日再入奇美醫院做復健及吃藥治療四個月後，才稍有改善，但
        迄今醫生仍囑不能拿重物，且須繼續做復健，故上訴人不能工作期間，應為
        八十五年十月十一日至八十七年十二月二十八日止，共二十六個月又十七天
        ，至少損失一、六六０、四一六元，原審僅准十八萬元，少算一、四八０、
        四一六元。又依奇美醫院於八十八年十二月二十九日及八十九年一月五日所
        出具之診斷證明書，載明「病患於八十五年十月十四日起於本院骨科及復健
        科門診藥物、復健治療，病患不宜負重及重覆上肢工作」，以及載明「病人
        因上述病因，不宜搬重物及作舉肩過頭的動作，目前仍於復健科治療中。」
        ，由於上訴人原係從事成衣代工，必須經常搬衣服，拿熨斗及剪刀、針線等
        重覆上肢工作及拿重物，而成衣代工以外之工作，也是必須重覆上肢工作及
        拿重物，因此上訴人迄今根本無法工作，上訴人不能工作期間之損失，應算
        至八十八年底，上訴人原請求自八十五年十月十一日起至八十七年十二月二
        十八日止，茲再請求自八十七年十二月二十九起至八十八年十二月二十八日
        止增加一年。上訴人以每月損失六萬二千五百元計，一年損失七十五萬元，
        依過失相抵原則，此部分擴張三十七萬五千元。
  （四）非財產上之損失部分：
        上訴人於八十五年十月十一日被撞傷無法使力，無法自行穿衣、進食，於奇
        美醫院治療後，八十六年五月二十六日再前往成大醫院開刀，將來又再須開
        一次刀取出鋼釘，此間又前往多家中醫診所治療，目前胸部仍會疼痛，手部
        機能仍需繼續復健，舟車往返醫院之費用，肉體上所受之折磨，精神上之負
        擔實非筆墨能形容，原審只准十五萬元太少，請求再給付二十萬元，聊資慰
        藉。
  （五）機車修理費部分：
        刑事附帶民事案件，移送民庭後，已成為獨立之民事案件，此部分之追加，
        應不影響訴訟之終結，況金額僅四千三百元，被上訴人依侵權行為之規定，
        應負賠償之責。又鈞院已將債權轉讓證明書提示予被上訴人知曉，依最高法
        院二十八年上字第一二八四號及三十九年台上字第四四八號判例，即已發生
        債權轉讓之效果。況該機車為上訴人之子楊松芳所有，楊松芳已將損害賠償
        請求權轉讓給上訴人，並再以八十八年九月二十二日準備書（續）狀表明債
        權轉讓之事實。
  三、證據：除援用第一審所提證據外，補提診斷證明書（影本）十件、醫藥費收據
      （影本）一一五紙、剪報、奇美醫院明細表、行車執照（均影本）、工作明細
      表、機車修理費收據各一件、再增加醫療費用明細表（含影本）及證明書各五
      件為證，並聲請訊問證人林文凱。
乙、被上訴人方面：
  一、聲明：求為判決：（一）上訴駁回。（二）上訴費用由上訴人負擔。（三）願
      供擔保，請准免為假執行。
  二、陳述：除與原判決記載相同者，予以引用外，補稱：
  （一）醫藥費用部分：
        按保險對象因汽車交通事故，經本保險提供醫療給付者，本保險之保險人，
        得向強制汽車責任保險之保險人代位請求該項給付，全民健康保險法第八十
        二條定有明文。此係關於保險代位之規定，且此規定係屬保險法第一百三十
        條、第一百三十五條準用同法第一百零三條關於健康、傷害保險無保險代位
        規定之特別法，則於有參加全民健康保險之被保險人因汽車交通事故，經健
        保局支付醫療費用者，自應優先適用本條。而所謂之保險代位，其性質並非
        係一種代位權，而係法定的請求權移轉，故如有保險代位之情形，受害人自
        因其該部分之損害賠償請求權已移轉給健保局，而不得再向加害人請求。本
        件上訴人所請求之醫藥費中，大部分均為健保局所給付，其自付之部分經核
        算僅為二六、六七五元，即：
      (一)新樓醫院：一、九０二元。
      (二)健保局：八六二元。
      (三)台南醫院：四、三八０元。
      (四)成大醫院：一０、八三一元。
      (五)奇美醫院：七、二００元。
      (六)拿骨釘：一、五００元。
        至於(七)德和中醫診所、溫外科診所、全慶中醫診所非正式立案之醫療機構，
        且因同時期已在醫院中治療，故所為之支出應無必要。(八)證書費：非醫療費
        用，應予刪除。
  （二）工作損失部分：
        上訴人主張每月收入六萬元云云，惟證人李許英微及王吳碧玉所為證述，皆
        係其個人每月之收入，並非上訴人每月之收入，上訴人主張自己有做代工及
        賺取價差云云，並無法由上開證人證詞得證。
  （三）看護費用部分：
        上訴人於八十五年十月十三日至八十五年十一日二十五日，三十六天中，十
        六次前往國術館，如果病況有至請特別看護之必要，則其間應該非常嚴重，
        為何均可隻身坐車前往或多次由被上訴人接送敷藥？
  （四）機車損失部分：該車之所有權並非上訴人所有，則其所請求即屬無據。
  （五）另依上訴人所提之醫療診斷書及醫療明細表，近半數部分之費用為腰椎退化
        併左側坐骨神經痛，查此傷勢並非該車禍所引起，故無因果關係，上訴人所
        為請求無理由，而上訴人之傷勢一般僅需三至六個月即可復原，此有奇美醫
        院之函文可稽，上訴人所稱已達不能工作之程度是否為真已令人懷疑，縱所
        言為真，其因有其它痼疾致不能工作，亦不能據此向被上訴人請求工作損失
        。又原審所認定尚無錯誤，上訴人主張婦產科部分係必要費用，自應負舉證
        責任。
  三、證據：除援用第一審所提證據外，補提本院民事判決影本一件為證，並聲請向
      財政部台灣省南區國稅局函查上訴人所得稅申報資料及向奇美醫院函查上訴人
      是否有請人看護之必要。
丙、本院依職權向台灣台南地方法院檢察署調閱本院八十六年度交上易字第二一五四
    號被上訴人過失傷害刑案偵審全卷。
      理      由
一、按訴之變更、追加，非經他造同意，不得為之。但第二百五十五條第一項第二款
    至第六款情形不在此限。又訴狀送達後，原告不得將原訴變更或追加他訴，但擴
    張或減縮應受判決事項之聲明者，不在此限。民事訴法第四百四十六條第一項及
    第二百五十五條第一項第三款分別定有明文。查本件上訴人在原審請求被上訴人
    賠償之金額為一、七二五、三００元（參見原審卷第二三頁反面申請狀所載），
    經原審判命被上訴人給付二九四、九六四元後，上訴人聲明不服提起上訴之初請
    求被上訴人應再賠償之金額為四一八、０七六元（參見本院卷第四頁反面），
    嗣後在本院審理中歷次具狀請求之金額分別如下：
  (一)9.9.〔準備書狀〕：四二四、七八七元（參見本院卷第二九－三一頁）。
  (二)9.〔準備書狀〕：四三七、四八三元（參見本院卷第三七－三八頁）。
  (三)8.4.〔辯論狀〕：九五八、０四二元（參見本院卷第九四－九七頁）。
  (四)11.〔辯論續狀〕：九七四、八三七元（參見本院卷第二二八－二三二頁）
    。
  (五)1.6.〔辯論續狀〕：一、三六一、八二０元（參見本院卷第一六－一九頁）
    。
    請求被上訴人應再賠償之金額雖均未逾原審駁回其請求之金額〔一、四三０、三
    三六元，即1,725,300-294,964=1,430,336〕。惟因上訴人就醫療費及工作損失
    部分之請求金額，均較在原審及提起上訴之初所請求者為高，稽其原因係因主張
    醫療之時間增加所致，核其聲明，係屬民事訴訟法第二百五十五條第一項第三款
    所定擴張應受判決事項聲明之情形，被上訴人雖表示不同意（參見本院卷第二
    二六頁；本院卷第三三頁、八十九年五月九日言詞辯論筆錄），依民事訴訟法
    第四百四十六條第一項但書規定，仍屬合法，應予准許，合先明。
二、本件上訴人起訴主張：被上訴人於八十五年十月十一日下午二時二十分許，駕駛
    ＰＫ－四七八七號自小客車，沿台南市○○路○○道由西向東行駛，途經該路五
    段北安橋下三岔路口欲左轉彎時，應注意且能注意讓直行車先行，竟疏未注意貿
    然左轉，致撞及由上訴人騎駛ＮＥＦ－六六六號重機車，上訴人因而人車倒地，
    受有右側鎖骨骨折之傷害，爰依侵權行為之法律關係，求為命被上訴人應賠償一
    百七十二萬五千三百元及自原審〔附帶民事起訴狀〕繕本送達之翌日起按年息百
    分之五計算之利息之判決等語〔原審僅命被上訴人應賠償二十九萬四千九百六十
    四元及其遲延利息，上訴人就敗訴部分聲明不服，請求被上訴人應再賠償一百三
    十六萬一千八百二十元及其遲延利息〕。
三、被上訴人則以：本件車禍完全是由於上訴人無照騎乘機車並逆向行駛所造成，應
    負最主要之肇事責任；又因上訴人就醫之醫療費，由健保局支付部分之損害賠償
    請求權已移轉給健保局，故不得再向被上訴人請求；況依其提出之醫療診斷書及
    明細表，近半數費用為治療腰椎退化併左側坐骨神經痛而支出，而該傷勢非因本
    件車禍引起，且依奇美醫院之覆函內容，上訴人之傷勢僅需三至六個月即可復原
    ，則其主張已達不能工作之程度顯有可疑，又未能證明其有何工作損失，而看護
    費之支出亦無必要，且機車非其所有，自不得請求賠償等語，資為抗辯。
四、上訴人主張被上訴人於八十五年十月十一日下午二時二十分許，駕駛ＰＫ－四七
    八七號自用小客車，沿台南市○○路○○道由西向東行駛，途經該路五段北安橋
    下三岔路口欲左轉彎時，應注意且能注意讓直行車先行，竟疏未注意貿然左轉，
    致撞及由上訴人騎駛之ＮＥＦ－六六六號重機車，使上訴人人車倒地，受有右側
    鎖骨骨折傷害之事實，已據其於原審提出車禍後最初就診之奇美醫院診斷證明書
    （影本‧參見原審卷第七六頁）為證，而被上訴人確因駕駛ＰＫ－四七八七號自
    用小客車於前開時地，疏未注意在自己車道行駛，而在劃有中央分向限制線路段
    ，貿然駛入來車道逆向斜穿道路欲左轉彎，因而撞及由上訴人騎駛之ＮＥＦ－六
    六六號重機車致人車倒地，造成上訴人右側鎖骨骨折傷害等情，亦經本院依職權
    調取本院八十六年度交上易字第二一五四號過失傷害刑案偵審全卷查閱無訛。按
    汽車在雙向二車道行駛時，應在遵行車道內行駛，又在劃有分向限制線之路段，
    不得駛入來車之車道內；且左轉彎時，應距交岔路口三０公尺前顯示方向燈或手
    勢，行至交岔路口中心處左轉，並不得占用來車道搶先左轉；為道路交通安全規
    則第九十七條第一、二款、第一百零二條第一項第四款所明定。查肇事路段為劃
    有中央分向限制（雙黃）線之雙向二線道之市區道路○○路口附近，並無障礙物
    ，而當時為晴天之白晝，光線及視線良好，為前開刑案卷內警訊卷附〔道路交通
    事故調查報告表(一)〕所載明，則依當時之情況，被上訴人顯無不能注意之情事；
    再依前開〔道路交通事故調查報告表(二)〕繪載肇事後現場狀況圖所示，足認被上
    訴人於行車至該三岔路口前，即已未在自己車道內行駛而貿然駛入來車道逆向斜
    穿道路欲行左轉，此為台灣省車輛行車事故覆議鑑定委員會所同認，有該覆議鑑
    定委員會八十六年七月一日交覆字第八六０六０四號函送之覆議意見書附於原審
    法院八十六年度交易字第六二號過失傷害卷內可參（參見該卷第三０－三一頁）
    ，顯違道路交通安全規則第九十七條第一、二款及第一百零二條第一項第四款之
    規定，自難辭過失之咎，因經原審法院及本院刑事庭認被上訴人涉有過失傷害行
    為，而判處有期徒刑三月（得易科罰金）確定，復為被上訴人所不爭，自堪信為
    真實；足見被上訴人就本件車禍事故之發生，難辭過失之咎，而其過失行為，與
    上訴人之前揭傷害間，顯有相當之因果關係。
五、按因故意或過失，不法侵害他人之權利者，負損害賠償責任；不法侵害他人之身
    體或健康者，對於被害人因此喪失或減少勞動能力，或增加生活上之需要時，應
    負損害賠償責任；不法侵害他人之身體、健康、名譽或自由者，被害人雖非財產
    上之損害，亦得請求賠償相當之金額，民法第一百八十四條第一項前段、第一百
    九十三條第一項及第一百九十五條第一項前段分別定有明文。查被上訴人就本件
    車禍事故之發生，既難辭過失之咎，而上訴人又因本件車禍致受右側鎖骨骨折傷
    害，則被上訴人之過失行為，與上訴人之前開傷害間，自有相當之因果關係，從
    而上訴人依侵權行為之法律關係，請求被上訴人負損害賠償責任，自非無據。茲
    就上訴人主張之項目及金額，分述如下：
（一）醫療費部分：
      查上訴人因本件車禍所受之傷害為右側鎖骨骨折，已如前述，復有奇美醫院八
      十六年十月十五日（八六）奇醫字第二六九二號函送之「奇美醫院病情摘要」
      可稽（參見原審卷第一六－一七頁），則上訴人因本件車禍所受之傷害應僅係
      該部位。惟依上訴人於原審及本院提出之醫療費收據（均影本）及奇美醫院《
      中央健康保險局醫療給付門診費用申請表》所載內容，其中關於就診婦產科、
      家庭醫學科、內科、及傷病名稱為「腰胝骨退化脊椎炎」部分之支出，已難認
      與其右側鎖骨骨折之傷害間有何因果關聯，而上訴人雖主張有關腰椎退化係因
      本件車禍受傷所致，而婦產科支出之醫療費用，係因上訴人骨漿生成癒合較慢
      ，經遵醫囑另就診婦產科取得荷爾蒙食用，以免骨質流失造成無法癒合等語，
      然依上訴人於原審提出之診斷證明書〔均影本‧參見原審卷第三０頁（德和中
      醫診所）、三五頁（新樓醫院）、五０頁（台南醫院）、五八頁（健保局台南
      市門診中心）、六六頁（成大醫院）、六八頁（全慶中醫診所）、七六頁（奇
      美醫院）〕，均僅記載上訴人受傷部位為右側鎖骨骨折，且上訴人最後提出之
      奇美醫院八十八年十二月二十九日及八十九年一月五日開立之診斷證明書（均
      影本‧參見本院卷第二七頁正、反面）之診斷證明書（影本），亦僅載「1.
      右側鎖骨骨折已癒合。2.慢性右肩關節滑膜炎合併肌腱炎。」、「右肩崗上肌
      鈣化性肌腱炎及右肱二頭肌滑液囊炎。」等語，均未有腰椎退化之記載，而有
      關婦產科、家庭醫學科、內科之收據部分，上訴人又未能舉證證明上開科別之
      診療支出，與其所受右側鎖骨骨折間有何直接關聯，自不能遽認係因治療本件
      車禍受傷所支出之必要費用，則該部分之支出自應予以剔除。至上訴人在原審
      主張所支出之德和中醫診所膏藥費及中華堂損傷整復專科所支出之費用，因上
      訴人未提出相關事證，要難認為係為治療上開傷害所為必要之費用。則上訴人
      主張原審少算五一、八五三元等語，自非有據。又依奇美醫院前開「病情摘要
      」所載：「病患於年１０月日因車禍受傷至急診求診，為右側鎖骨骨折，給
      予三角巾固定骨折部位及開藥返家治療（未開刀），其間病患於年１０月日
      ～年月３日至門診求診共計６次，之後無門診就診記錄。鎖骨骨折約３～
      ６個月的復原期。」等語（參見原審卷第一七頁）；另依原審卷附台南醫院八
      十七年三月二十四日八十七南醫歷字第一０四八號函〔說明〕所載：「‧‧‧
      二甲○○君於年１０月日及年１月６日共兩次至本院骨科門診，當時診斷
      為右側鎖骨骨折。三一般鎖骨骨折治療以八字帶外固定即可。‧‧‧」等語（
      參見原審卷第一三三頁），足見一般鎖骨骨折之治療程序並不繁複，則縱上訴
      人於八十六年五月二十六日前往成大醫院手術，然依成大醫院八十七年四月十
      日成附醫病歷字第一六三四號函送原審法院之〔病患診療資料摘錄表〕所載
      ：「病患甲○○因右側鎖骨骨折癒合不良，於5.至6.2.住院接受鋼釘內
      固定手術治療，其骨折癒合後宜再開刀取出內固定，如果癒合良好，一般並無
      特別後遺症，應無須特別治療。‧‧‧」等語（參見原審卷第一三一－一三二
      頁），益見上訴人所受鎖骨骨折之傷害之治療單純，斟酌上情，則上訴人自成
      大醫院接受鋼釘內固定手術治療出院後約三個月已足復原，則其合理治療期間
      應算至八十六年九月二日前，逾該期日以後所支出之費用，要難認為醫療上之
      必要支出，自無請求被上訴人賠償之餘地。查上訴人提起上訴後擴張請求之醫
      療費用，核其就診日期，均在八十六年九月二日以後，則其支出之費用，即難
      認係治療其前開傷害之必要而支出，即無請求被上訴人就其支出之費用額，負
      賠償責任之理。又按保險對象因交通事故，經本保險提供醫療給付者，本保險
      之保險人，得向強制汽車責任保險之保險人代位請求該項給付，全民健康保險
      法第八十二條定有明文，此係關於保險代位之規定，且屬保險法第一百三十條
      、第一百三十五條準用同法一百零三條關於健康、傷害保險無保險代位規定之
      特別法，則於有參加全民健保之被保險人因交通事故，經健保局支付醫療費用
      者，自應適用本條，而所謂之「保險代位」，其性質並非係一種代位權，而是
      「法定的請求權移轉」。故如有保險代位之情形，受害人自因其該部分之損害
      賠償請求權已移轉給健保局而不得再向加害人請求。是上訴人就健保局已給付
      之部分，不得再向被上訴人請求，則上訴人在原審所提之《中央健康保險局醫
      療給付門診費用申請表》部分，因係由健保局所支付，故該部分之金額，亦應
      予以剔除。則原審計算上訴人提出之醫療費用收據所列金額後，認上訴人所得
      請求之醫療費用為五二、五二八元，雖有超列，但此部分，既未經被上訴人聲
      明不服，仍以原審所核算之五二、五二八元為上訴人所得主張之醫療費用額。
（二）看護費用部分：
      上訴人主張其因本件車禍受傷而僱請看護所提出之證明書（影本）三件（參見
      原審卷第二五－二七頁）固載(一)由陳惠香自八十五年十月十五日起至八十六年
      三月十五日止在家看護，每月三萬元：(二)由葉丁賜信自八十六年五月二十七日
      起至八十六年六月二日止，在成大醫院看護；自八十六年六月二日起至八十六
      年六月十一日止，在家看護；前後十六日，每日費用二千四百元；(三)由陳惠香
      自八十六年六月十二日起至八十六年七月三十一日止，在家看護，每月三萬元
      ；並經證人陳惠香、葉丁賜信於原審證述在卷（參見原審卷第一四六頁），復
      為被上訴人所不爭（參見原審卷第一四七頁）；查上訴人既於八十六年五月二
      十六日住入成大醫院接受鋼釘內固定手術，則其自八十六年五月二十七日至八
      十六年七月三十一日止所支出之看護費用，應屬輔助治療其前揭傷害所必要；
      惟依奇美醫院及台南醫院前開覆函所載分別以三角巾固定骨折部位或以八字帶
      外固定即可治療一般鎖骨骨折等情，則上訴人自八十五年十月十五日起至八十
      六年三（二？）月十五日止，即僱請證人陳惠香看護，顯已逾必要之範圍；則
      被上訴人質疑其支出之必要性，殊非無據；然被上訴人就原審所計列之看護費
      用額二十萬七千四百元，既未聲明不服，仍應以原審所核算之二０七、四００
      元為上訴人所得主張之看護費用額。是被上訴人聲請向奇美醫院函查上訴人是
      否有請人看護之必要云云，即無必要。
（三）工作損失部分：
      上訴人主張依證人李許英微、王吳碧玉及鄭美足之證述及證明書，可證上訴人
      每月收入達六萬二千五百元以上，因而請求自八十五年十月十一日起至八十八
      十二月二十八日止之工作損失云云。惟依原審卷附之勞工保險局書函所附被保
      險人異動資料所載，上訴人八十五年七月一日至八十六年六月三十日之投保月
      薪資額為一萬八千三百元（參見原審卷第九０頁反面），而證人鄭美足、黃吳
      碧玉、李許英微出具之證明書，僅足證明各該證人每月所領取之工資額，實難
      證明其與上訴人之收入間有何關聯，而證人林文凱出具之證明書（參見本院卷
      第二一五頁），亦不足以證明上訴人每月之收入至少為六萬二千五百元；上
      訴人又未能舉證證明因本件車禍受傷前之月收入有六萬二千五百元，自難以該
      金額為計算工作損失之基準；然上訴人自八十五年七月一日起至八十六年六月
      三十日止之投保薪資額為每月一八、三００元，已較行政院核定之該時期最低
      基本工資額一五、三六０元為高，有台南市政府八十八年八月十八日八八南市
      勞動字第二六八六六號函可稽（參見本院卷第一七八頁），自應以該項投保
      月薪額為計算其工作損失之基準較客觀合理，上訴人主張應以每月六萬二千五
      百元為計算工作損失之基準，並非可採。又上訴人因本件車禍受傷所得合理治
      療之期間，既以其復至成大醫院接受鋼釘內固定手術治療出院後約三個月之期
      間，即應算至八十六年九月二日止，則其因本件車禍受傷無法工作之損失，自
      應計算至該期日為止；查上訴人自八十五年十月十一日因本件車禍受傷算至八
      十六年九月二日止，前後合計十月又二十一日（即一０‧七月），準此以觀，
      上訴人因不能工作之損失額為一九五、八一０元〔即18,300×10.7=195,810元
      〕。則上訴人請求不能工作之損失，以一九五、八一０元為正當，逾該金額即
      非正當。至上訴人雖主張其手無力，無法工作，並舉奇美醫院於八十八年十一
      月二十日、八十八年十二月二十九日及八十九年一月五日之診斷證明書載：「
      病患不宜負重、重覆上肢工作、作舉肩過頭之動作」為證，然均不足以證明其
      逾上開一０‧七月以後之期間仍有不能工作之情形。又上訴人既未能提出薪資
      所得稅扣繳憑單，顯未申報綜合所得稅，則被上訴人聲請向財政部台灣省南區
      國稅局函查上訴人所得稅申報資料云云，自無必要。
（四）非財產上損害部分：
      上訴人主張因本件車禍受傷，於八十六年五月二十六日再前往成大醫院手術，
      將來須再開一次刀取出鋼釘，精神及肉體受有痛苦等語，應屬實情，經斟酌上
      訴人僅受右側鎖骨骨折之傷害，且依奇美醫院前開覆函所載之復原期為三－六
      個月，而本院參酌上開各情，認上訴人合理治療期間為一０‧七月，造成上訴
      人生活及精神上之不便，自非短暫；又被上訴人為家庭主婦，為其在原審陳明
      在卷（參見原審卷第一一一頁反面），而兩造均有土地及房屋，被上訴人尚有
      一筆投資等情，有財政部台灣省南區國稅局台南市分局八十六年十二月十日南
      區國稅南市資字第八六０三九八０四號函送兩造之財產資料參考清單可參（參
      見原審卷第八三－八四頁），經濟能力相當，及兩造之身分及地位等情，認上
      訴人所得請求之非財產上損害，以十五萬元為適當，超過此金額範圍以外請求
      ，即難認為正當。
（五）機車修理費部分：
      上訴人主張其騎乘之機車受有損害，經修理而支出修理費四千三百元等情，固
      據提出收據為證（參見本院卷第四七頁之後），惟被上訴人已否認其請求，
      且依前開刑案卷內警訊卷所附該機車照片（參見警訊卷第－頁）所示，上
      訴人騎乘之機車僅前置物籃右下方有些微刮痕，其他部分並無明顯損壞，則上
      訴人提出之上開收據泛載前面板、工具箱、前叉等支出費用，自難認與本件車
      禍有關，當無請求被上訴人賠償之餘地。是上訴人主張其已受讓該項債權，並
      提出證明書及行車執照（影本）為證，而請求被上訴人賠償機車修理費四千三
      百元，即難認為正當。
六、綜右所述，上訴人所得主張由被上訴人賠償之(一)醫療費用：五二、五二八元；
    (二)看護費用：二０七、四００元；(三)工作損失：一九五、八一０元；(四)非財產上
    損害：一五０、０００元；然按損害之發生或擴大，被害人與有過失者，法院得
    減輕賠償金額或免除之，民法第二百十七條第一項定有明文。本件車禍事故，雖
    係因被上訴人駕車行經肇事地點繪有中央分向限制線路段，違規逆向斜穿道路欲
    行左轉，致擦撞上訴人騎乘之機車肇事，惟上訴人係無照騎駛機車行經肇事地點
    ，逆向行駛致發生本件車禍，亦有違道路交通管理處罰條例第二十一條及道路交
    通安全規則第九十七條第一、二款之規定，此有台灣省車輛行車事故覆議鑑定委
    員會函附之覆議意見書附於前開刑事案卷可參，是兩造前述之違規行為同為本件
    車禍肇事之原因，堪認上訴人對本件事故之發生係屬與有過失。經審酌上訴人與
    被上訴人過失之程度，認兩造對本件車禍事故各應負百分之五十之過失責任。被
    上訴人抗辯上訴人應負百分之七十之責任云云（參見原審卷第一一一頁），並非
    可取；依兩造所應負擔之過失責任比例計算，上訴人所得請求之賠償金額為三０
    二、八六九元〔即（52,528+207,400+195,810+150,000）×0.5=302,869元〕。
    逾此金額之請求即非有理由，要難准許；擴張請求之部分，亦非正當，要難准許
    。
七、按給付有確定期限者，債務人自期限屆滿時起，負遲延責任。給付無確定期限者
    ，債務人於債權人得請求給付時，經其催告而未為給付，自受催告時起，負遲延
    責任。其經債權人起訴，或依督促程序送達支付命令者，與催告有同一之效力。
    八十九年五月五日修正公布施行前民法第二百二十九條第一、二項分別定有明文
    ；又遲延之債務，以支付金錢為標的者，債權人得請求依法定利率計算之遲延利
    息。但約定利率較高者，仍從其約定利率；而應付利息之債務，其利率未經約定
    ，亦無法律可據者，週年利率為百分之五；亦為同法第二百三十三條第一項及第
    二百零三條所明定。查本件上訴人請求被上訴人應賠償之金額，並未定有給付之
    期限，則上訴人請求自〔刑事附帶民事起訴狀〕繕本送達被上訴人之翌日起，按
    年息百分之五計算之利息，並未逾上開規定之範圍，自無不合；查上訴人〔刑事
    附帶民事起訴狀〕繕本係於八十六年四月十四日送達被上訴人收受（參見原審法
    院八十六年度交附民字第一二一號卷第三反面），則上訴人請求被上訴人自八十
    六年四月十五日起至清償日止，按年息百分之五計算之利息，洵屬正當。
八、綜上所述，上訴人請求被上訴人賠償三０二、八六九元及自八十六年四月十五日
    起至清償日止，按年息百分之五計算之利息，洵屬正當，應予准許；原審因而駁
    回上訴人超過上開應准許部分之請求，核無不合；上訴意旨就此部分指摘原判決
    不當，而聲明廢棄，為無理由，應予駁回；至原審就上開應准許部分，駁回上訴
    人超過二九四、九六四元以外（即七、九０五元），容有未洽，上訴意旨就此部
    分，指摘原判決不當，而聲明廢棄，為有理由，應由本院將原審關於該部分不當
    之判決廢棄，並命被上訴人應再給付上訴人七、九０五元及其遲延利息。又上訴
    人關於醫療費及工作損失部分所擴張之請求，並非正當，要難准許，故關於擴張
    之請求部分，即無准許之理由，應予駁回。
九、上訴人雖陳明願供擔保，聲請宣告假執行，惟本院所命被上訴人應再給付之金額
    （七、九０五元）連同原審所命被上訴人給付之金額（二九四、九六四元），合
    計僅為三０二、八六九元，並未逾民事訴訟法第四百六十六條第一項所定上訴第
    三審之利益額數（一百萬元），則本判決所命被上訴人給付部分，經本院宣示後
    即告確定（民事訴訟法第三百九十八條第二項前段參照），即無宣告假執行之問
    題；至上訴人敗訴（含擴張之訴）部分之假執行聲請，亦已失所附麗，自無准許
    之餘地，是其假執行之聲請，即無准許之理由，應予駁回。至兩造其餘主張及舉
    證，均不影響本院所為前開論斷，自無一一予以審論之必要，附此明。
十、據上論結，本件上訴為一部有理由，一部無理由，擴張之訴為無理由，依民事訴
    訟法第四百五十條、第四百四十九條第一項、第七十八條、第七十九條但書，判
    決如主文。
中      華      民      國    八十九    年      五      月    二十三    日
                          臺灣高等法院臺南分院民事第四庭
~B1審判長法官  王  惠  一
~B2      法官  吳  上  康
~B3      法官  蘇  清  恭
右為正本係照原本作成。
上訴人如對本判決上訴，須於判決送達後二十日內向本院提出上訴狀（須附繕本一份
）；未表明上訴理由者，應於上訴後二十日內向本院提出理由書（須附繕本一份）。
中      華      民      國    八十九    年      五      月    二十三    日
~B法院書記官  李  淑  華
【附記】：
民事訴訟法第四百六十六條之一：
I對於第二審判決上訴，上訴人應委任律師為訴訟代理人。但上訴人或其法定代理人
  具有律師資格者，不在此限。
II上訴人之配偶、三親等內之血親、二親等內之姻親，或上訴人為法人、中央或地方
  機關時，其所屬專任人員具有律師資格並經法院認為適當者，亦得為第三審訴訟代
  理人。


司法院資訊處製作；財團法人民間司法改革基金會備份。
